【裁判字號】    89,上易,179
【裁判日期】    890613
【裁判案由】    損害賠償
【裁判全文】
臺灣高等法院民事判決  八十九年度上易字第一七九號
      上  訴  人        甲○○.
      上  訴  人        丙○○.
      訴訟代理人        藍清文.
      上  訴  人        乙○○.
      訴訟代理人        張瑞釗律師
                        邱曉欣律師
右當事人間因請求侵權行為損害賠償事件，上訴人對於中華民國八十九年一月十一日
台灣台北地方法院八十八年度訴字第一三三一號第一審判決提起上訴，本院判決如左
︰
    主    文
原判決關於命上訴人乙○○給付之利息，逾民國八十八年四月二十二日起算部分及訴
訟費用之負擔，及該部分假執行及免假執行之裁判均廢棄。
右開廢棄部分上訴人甲○○○在第一審之訴及假執行之聲請均駁回。
兩造其餘上訴，均駁回。
第一、二審訴訟費用由上訴人丙○○負擔百分之五十八，上訴人甲○○○負擔百分之
三十二，餘由上訴人乙○○負擔。
    事    實
甲、上訴人丙○○及上訴人即被上訴人甲○○○方面：
一、聲明：
    甲○○○部分：
      (甲)上訴聲明：
        (一)原判決不利於上訴人部分廢棄。
        (二)右廢棄部分被上訴人應再給付上訴人十七萬九千二百元及自八十八年四月
          二十二日起算至清償日止按年息百分之五計算之利息。
        (三)願供擔保，請准宣告假執行。
      (乙)答辯聲明：上訴駁回。
    丙○○部分：
      (一)原判決不利於上訴人部分廢棄。
      (二)右廢棄部分被上訴人應給付上訴人三十二萬七千八百元。
      (三)願供擔保，請准宣告假執行。
二、陳述：除與原判決記載相同者，予以引用外，補稱：
  (一)按數人共同不法侵害他人權利者，連帶負損害賠償責任。造意人及幫助人，視為
    共同行為人，民法第一百八十五條有明文規定。以訴外人鄧倉榮為會首之系爭互
    助會，實際上係由乙○○出面邀約甲○○○、丙○○等人與會，亦由乙○○親自
    收取會款，轉交鄧倉榮，故乙○○縱非共同侵權人，亦為侵權行為之幫助人，自
    應依前開規定負連帶賠償責任。
  (二)上訴人丙○○之互助會係與藍郭碧霞母子共同出資，但未與乙○○之債權抵銷完
    畢，被上訴人乙○○仍應給付該部分損害賠償。
三、證據：除援用第一審所提證據外，補提葉佩妏委任書正本為證，並聲請傳訊證人
    葉佩妏、林秋雲、鄧倉榮。
乙、上訴人即被上訴人乙○○方面：
一、聲明：
    上訴聲明：
      (一)原判決不利於上訴人部分廢棄。
      (二)前項廢棄部分，被上訴人在第一審之訴駁回。
      (三)第一、二審訴訟費用由被上訴人負擔。
      (四)如受不利判決，請求准供擔保免為假執行。
    答辯聲明：上訴駁回。
二、陳述：除與原判決記載相同者，茲引用之外，補稱：
  (一)甲○○○、丙○○所提出之會單、得標順序及金額與乙○○及鄧倉榮所有之會單
    、得標順序及金額資料並不相符，並非實在，不得作為認定乙○○有謊報每月得
    標利息之依據。
  (二)又甲○○○、丙○○指稱乙○○於起會時詐稱自己為會首，致甲○○○與丙○○
    陷於錯誤而交付會款，已構成詐欺乙節，業經台灣台北地方法院以八十七年度訴
    字第一四九六號刑事判決及台灣高等法院以八十八年度上訴字一二五五號刑事判
    決此部分無罪在案。
三、證據：除援用第一審所提證據外，補提(一)附表正本一件、(二)台灣台北地方法院八
    十七年度訴字第一四九六號及台灣高等法院八十八年度上訴字一二五五號判決影
    本各乙件為證，並聲請傳訊證人鄧倉榮、蔡林足。
    理    由
一、本件上訴人丙○○ (下稱丙○○)、上訴人即被上訴人甲○○○ (下稱甲○○○)
    起訴主張：上訴人即被上訴人乙○○  (下稱乙○○)於八十四年二月間，邀集甲
    ○○○、訴外人藍郭碧霞、葉佩妏參加訴外人鄧倉榮所召集內標型之民間互助會
    ，甲○○○即以訴外人吳寶瓔、張福祥之名義加入二會，訴外人藍郭碧霞即以丙
    ○○之名義加入一會，且每次會款均由乙○○通知丙○○、甲○○○得標金額後
    ，由丙○○、甲○○○將會款交由乙○○收取。詎料乙○○竟利用收取會款之機
    會，連續多次謊報實際得標之金額，並冒用訴外人葉佩妏、林淑芬、盧美珠之名
    義，冒標該互助會，使丙○○、甲○○○蒙受金錢損失，爰依法請求如訴之聲明
    云云。乙○○則以：並未以低報標息之方式向丙○○、甲○○○詐騙會款，亦未
    偽造葉佩妏等人署押冒標互助會，對造之請求並無理由等語置辯。
二、丙○○、甲○○○起訴主張，乙○○於前開時間邀甲○○○、訴外人藍郭碧霞、
    葉佩妏參加鄧倉榮召集之互助會，甲○○○因之以吳寶瓔、張福祥之名義加入二
    會，藍郭碧霞即以丙○○之名義加入一會，且每次會款均由乙○○通知丙○○、
    甲○○○得標金後，並向丙○○、甲○○○收取會款等事實，業據丙○○、甲○
    ○○提出互助會會單各一份為證，復為乙○○所不爭執，堪信為真實。
三、丙○○、甲○○○主張乙○○利用收取會款之機會，連續多次謊報實際得標之金
    額，並冒用訴外人葉佩妏、林淑芬、盧美珠之名義，冒標該互助會之事實，則為
    乙○○所否認。經查：依丙○○、甲○○○所提出之互助會會單，均記載如附表
    所示編號２、３乙○○每月所告知之標息，而丙○○、甲○○○每月均依乙○○
    通知之標息，繳納該互助會會款，並記載得標標息之金額，此為乙○○在原審所
    不爭執，雖乙○○上訴後抗辯其向丙○○、甲○○○收取之會款與丙○○、甲○
    ○○所提之會單紀錄不同，並舉證人即同會之會員蔡林足為證，惟經本院訊問證
    人蔡林足則證稱已不記得每次之標金云云，是證人蔡林足之證言即不能據為有利
    乙○○之認定。況乙○○若無謊報每月得標之標息，丙○○、甲○○○當不必繳
    納較多之會款，此外，復有有該互助會會單、互助會實際得標謊報金額及得標者
    順序表各一紙在卷可證。另丙○○、甲○○○主張乙○○冒用訴外人葉佩妏、林
    淑芬、盧美珠之名義，冒標該互助會之事實，業據訴外人葉佩妏於原審八十七年
    度訴字第一四九六號偽造文書一案中指訴歷歷，乙○○並就葉佩妏部分與之達成
    和解；乙○○虛報得標會款及冒標會款之行為，業經本院八十八年度上訴字第一
    二五五號刑事判決判處乙○○連續行使偽造私文書，論處有期徒刑八月在案。是
    丙○○、甲○○○主張乙○○謊報標息、冒標會款之事實，自亦堪信為真實。
四、按因故意或過失，不法侵害他人之權利者，負損害賠償之責任；民法第一百八十
    四條第一項前段定有明文。本件乙○○以謊報標息和冒標之不法行為，侵害丙○
    ○、甲○○○意思決定之自由，使丙○○、甲○○○受有喪失金錢之損害，自應
    對於原告丙○○、甲○○○負擔侵權行為之損害賠償責任。至於丙○○、甲○○
    ○自八十四年二月一日之第一會起至八十六年三月一日停標止，就乙○○謊報如
    附表編號２、３所示標息部分之損害，均為一萬八千六百元（1000＋1600＋300
    ＋600＋900＋800＋1400＋1200＋1700＋1300＋1300＋1100＋400＋1200＋1100＋
    1100＋1500＋100=18600）。另乙○○分別於八十五年二月一日、八十五年六月
    一日、八十五年十二月一日冒標時，丙○○尚有活會一會，甲○○○尚有活會二
    會，是乙○○於八十五年二月一日，以訴外人葉佩妏之名義和三千元之標息冒標
    時，乙○○通知丙○○、甲○○○該次互助會之標息亦為三千元，丙○○、甲○
    ○○所受之損害分別為七千元（00000-0000=7000）、一萬四千元（7000×
    2=14000）；又乙○○於八十五年六月一日，以訴外人林淑芬之名義和一千七百
    元之標息冒標時，竟通知丙○○、甲○○○標息為二千四百元，是丙○○、甲○
    ○○所受之損害分別為七千六百元（00000- 0000 = 7600）、一萬五千二百元（
    7600×2=15200）；再乙○○於八十五年十二月一日，以訴外人盧美珠之名義和
    四千六百元之標息冒標時，通知丙○○、甲○○○該次互助會之標息亦為四千六
    百元，丙○○、甲○○○所受之損害分別為五千四百元（00000-0000=5400）、
    一萬零八百元（5400×2=10800）。依此計算，丙○○、甲○○○因乙○○冒標
    ，所受之損害分別為二萬元（7000＋7600＋5400=20000）、四萬元（14000＋152
    00＋10800=40000）。故本件丙○○、甲○○○所受之損害分別為三萬八千六百
    元（18600＋20000=38600)、五萬八千六百元（18600＋40000=58600）。上開損
    害額之計算應可認定。
五、綜上所述，甲○○○請求乙○○賠償五萬八千六百元，即屬正當，應予准許。再
    按給付無確定期限者，債務人於債權人得請求時，經債權人催告而未給付者，自
    催告時起負遲延責任，為民法第二百二十九條所明定。查本件甲○○○之前開損
    害賠償請求權，經甲○○○起訴後，於八十八年四月二十一日在原審法院為訴之
    聲明而生催告之效力，是乙○○應自翌日即同月二十二日發生遲延責任。則甲○
    ○○請求自八十八年四月二十二日起至清償日止之法定遲延利息，即有理由。超
    過部分之遲延利息請求，即非正當。
    至於丙○○對乙○○之前述損害賠償請求權，業已出讓予其母即訴外人藍郭碧霞
    ，並經訴外人藍郭碧霞於台灣士林地方法院八十七年度士簡字第七九三號判決中
    主張抵銷，並經該院審理後認藍郭碧霞確有前開損害賠償請求權，而准予抵銷，
    此有台灣士林地方法院八十七年度士簡字第七九三號民事判決影本在卷可證，是
    丙○○對於乙○○之損害賠償請求權業經抵銷而消滅。丙○○在本案中再行主張
    ，即非正當，不應准許。
六、綜上所述，原審就甲○○○請求損害賠償五萬八千六百元及自八十八年四月二十
    二日起至清償日止之法定遲延利息，為甲○○○勝訴之判決，並依兩造之聲請為
    准予假執行及免予假執行之宣告，即無不合，上訴人乙○○就此部分之上訴，為
    無理由，應予駁回。至於甲○○○請求法定遲延利息超過上開部分，既無理由，
    原審就此為甲○○○勝訴之判決，即非正當，應由本院將該部分判決連同假執行
    及免假執行之宣告均廢棄，並駁回甲○○○部分之訴及假執行之聲請。又原審就
    丙○○請求乙○○因超收會款及冒標會款所受之損害三萬八千六百元及法定遲延
    利息部分，為上訴人丙○○敗訴之判決，亦無不合，上訴人丙○○此部分上訴為
    無理由，應予駁回。
七、上訴人甲○○○及丙○○提起本件附帶民事訴訟另主張：系爭互助會係乙○○與
    會首鄧昌榮共同詐欺召集互助會，而詐取甲○○○會款十七萬九千二百元及丙○
    ○會款二十八萬九千二百元，為此訴請乙○○賠償上開會款及法定遲延利息。惟
    按刑事法院得依刑事訴訟法第五百零四條第一項規定，將附帶民事訴訟以裁定移
    送於該院民事庭者，以刑事部分宣告有罪之判決者為限，至刑事訴訟諭知無罪之
    判決，刑事法院本應依同法第五百零三條第一項規定，以判決駁回原告之訴，如
    誤以裁定移送於民事庭，其訴之不合法，不因移送民事庭而受影響，此所謂無罪
    之判決，包括裁判上一罪，不另為無罪諭知之部分（最高法院六十六年度台上字
    第一０九四號判例參照）。
    本件上訴人甲○○○及丙○○上開各請求乙○○給付十七萬九千二百元及二十八
    萬九千二百元部分，係主張系爭互助會由乙○○與會首鄧昌榮共同詐欺召集互助
    會，應就會首應付之互助會款與鄧昌榮負共同負損害賠償云云。惟查，乙○○所
    涉與鄧昌榮共同向甲○○○、丙○○召集互助會有共同詐欺之罪嫌，經台灣台北
    地方法院檢察署檢察官提起公訴後，業經台灣台北地方法院八十七年度訴字第一
    四九六號及本院刑事庭八十八年度上訴字第一二五號判決，均認定上開部分罪嫌
    不足，並在本院上開刑事判決理由第四點說明不另為無罪之諭知等情甚詳，有上
    開刑事判決影本附卷可參。揆諸前揭說明，甲○○○及丙○○此部分請求，即不
    合法。原審就此部分駁回甲○○○及丙○○之請求，理由雖有不同，但結果並無
    不同，應予維持，甲○○○及丙○○此部分上訴，亦無理由，應予駁回。
八、兩造其餘主張及舉證，經核與前開結論不生影響，故不逐一論駁。
據上論結：本件上訴，為一部有理由，一部無理由，依民事訴訟法第四百四十九條、
第四百五十條、第七十八條、第七十九條但書、第八十五條第一項，判決如主文。
中      華      民      國    八十九    年      六      月    十三      日
                                臺灣高等法院民事第十五庭
                                    審判長法  官  蘇  永  宜
                                          法  官  陳  昆  煇
                                          法  官  何  菁  莪
右正本證明與原本無異。
不得上訴。
中      華      民      國    八十九    年      六      月    十五      日
                                          書記官  明  祖  全


司法院資訊處製作；財團法人民間司法改革基金會備份。
